ACORDAO-COMPLETO-2559149

ACÓRDÃO 7956/2022 ATA 40/2022 - PRIMEIRA CÂMARA

VISTOS, relatados e discutidos estes autos de pedido de reexame em processo de aposentadoria, interposto contra os termos do Acórdão 17938/2021-TCU-Primeira Câmara (rel. Ministro-Substituto Augusto Sherman Cavalcanti) ,
ACORDAM os Ministros do Tribunal de Contas da União, reunidos em sessão da Primeira Câmara, diante das razões expostas pelo relator e com fundamento nos arts. 33 e 48 da Lei 8.443/1992, em:
9.1. conhecer do presente pedido de reexame para, no mérito, conceder a ele provimento parcial para reconhecer o direito da sra. Maria Júlia Carvalho Richter de continuar a perceber o "quinto" de CJ-3 incorporado posteriormente a 8/4/1998, na forma da modulação adotada pelo STF no RE 638.115/CE, enquanto não desconstituída a decisão proferia na Ação Ordinária 2004.34.00.048565-0;
9.2. tornar insubsistentes os subitens 9.3.1 e 9.3.2 da deliberação recorrida;
9.3. dar ciência desta deliberação à recorrente e ao órgão de origem.

PESSOAL. APOSENTADORIA. PEDIDO DE REEXAME. "QUINTOS" INCORPORADOS APÓS 8/4/1998. RE 638.115/CE.

Primeira Câmara

Tribunal Regional do Trabalho da 4ª Região/RS.

3. Interessados/Responsáveis/Recorrentes:
3.1. Interessados: Maria Júlia Carvalho Richter (XXX.444.760-XX).
3.2. Recorrente: Maria Júlia Carvalho Richter (XXX.444.760-XX).

13.1. Ministros presentes: Walton Alencar Rodrigues (Presidente), Benjamin Zymler (Relator), Vital do Rêgo e Jorge Oliveira.
13.2. Ministro-Substituto presente: Weder de Oliveira.

BENJAMIN ZYMLER

Ministro-Substituto Augusto Sherman Cavalcanti.

Adoto como relatório a instrução da lavra do Auditor de Controle Externo da Secretaria de Recursos (Serur) , acolhida no âmbito daquela unidade e do Ministério Público junto ao Tribunal de Contas da União (MPTCU) :
"INTRODUÇÃO
1.	Trata-se de pedido de reexame (peças 13-27) interposto pela Sra. Maria Julia Carvalho Richter, ex-servidora do TRT/4ª Região, por meio do qual se insurge contra o Acórdão 17938/2021-TCU-Primeira Câmara (peça 8) , que teve como relator o Excelentíssimo Senhor Ministro-Substituto Augusto Sherman Cavalcanti.
1.1	A deliberação recorrida apresenta o seguinte teor:
VISTOS, relatados e discutidos estes autos de Ato de Aposentadoria submetido à apreciação deste Tribunal para fins de registro, nos termos do inc. III do art. 71 da Constituição Federal de 1988, ato esse cadastrado e disponibilizado ao TCU por intermédio do Sistema e-Pessoal, na forma dos arts. 2º e 4º da Instrução Normativa TCU 78/2018,
ACORDAM os Ministros do Tribunal de Contas da União, reunidos em Sessão da 1ª Câmara, diante das razões expostas pelo Relator, em:
9.1. considerar ilegal o ato constante da peça 3 (Ato nº 9458/2020) , relativo à concessão inicial da aposentadoria de Maria Julia Carvalho Richter, negando-lhe o registro correspondente, nos termos do § 1º do art. 260 do Regimento Interno desta Corte de Contas;
9.2. dispensar a devolução dos valores indevidamente recebidos, de boa-fé,  até a data da ciência deste Acórdão, com base no Enunciado 106 da Súmula da Jurisprudência do TCU;
9.3. determinar ao órgão de origem que:
9.3.1. avalie, para a interessada nos presentes autos, as balizas subjetivas da decisão judicial transitada em julgado proferida nos autos da Ação Ordinária 2004.34.00.048565-0 (novo número 0039464-12.2004.4.01.3400) , apresentada pela Associação Nacional dos Servidores da Justiça do Trabalho - Anajustra, adotando como referência, para tanto, os critérios definidos pelo Supremo Tribunal Federal no julgamento do RE 573.232/SC, já que, para que a Sra. Maria Julia Carvalho Richter seja beneficiária do mencionado feito, se faz necessário: (i) apresentar autorização expressa da interessada para que a referida entidade associativa pudesse representá-la na ação ordinária em questão; e (ii) comprovar que, à época do protocolo da ação, a interessada era filiada à aludida associação;
9.3.2. após a verificação do subitem 9.3.1, aplique, para a parcela decorrente da incorporação de quintos pelo exercício de funções após 8/4/1998, a depender da análise do caso concreto, a modulação de efeitos prevista no Recurso Extraordinário 638.115/CE;
9.3.3. comunique à interessada o teor desta decisão, alertando-a de que o efeito suspensivo proveniente da interposição de eventual recurso não a exime da devolução dos valores percebidos indevidamente após a respectiva notificação, caso o recurso não seja provido;
9.3.4. no prazo de 30 (trinta) dias, contados da ciência desta deliberação, envie a este Tribunal documentos comprobatórios:
9.3.4.1. de que a interessada está ciente deste Acórdão;
9.3.4.2. das providências adotadas em atendimento aos itens 9.3.1 e 9.3.2 retro;
9.4. determinar à Sefip que:
9.4.1. verifique a implementação das medidas determinadas nos itens 9.3.1 a 9.3.4 supra; e
9.4.2. arquive os presentes autos, cumpridos os termos deste Acórdão (grifos acrescidos) .
HISTÓRICO 
2.	Conforme consta do ato de peça 3, a recorrente ocupou função comissionada posteriormente ao advento da Lei 9.624/1998, cuja correspondente parcela de quintos foi incorporada aos seus proventos, razão por que foi determinado ao órgão de origem que procedesse à adequação da aludida parcela conforme modulado pelo Supremo Tribunal Federal no âmbito do RE 638.115. 
ADMISSIBILIDADE
3.	Reitera-se o exame de admissibilidade efetuado pelo Sar/Serur (peça 28) , ratificado pelo Ministro-Relator Benjamin Zymler (peça 38) , que concluiu pelo conhecimento do pedido de reexame, com fundamento no artigo 48 da Lei 8.443/1992, c/c os artigos 285 e 286, parágrafo único, do RI/TCU, suspendendo-se os efeitos dos subitens 9.1, 9.3, 9.3.1 e 9.3.2 do Acórdão 17938/2021-TCU-Primeira Câmara.
EXAME DE MÉRITO
             Delimitação
4.1	Constitui objeto do presente recurso definir se o Acórdão 19938/2021-TCU-Primeira Câmara afrontou o julgamento do RE 638.115/CE.
5. Do direito à incorporação de quintos decorrente do exercício de função comissionada e/ou cargo em comissão, no período entre 8/4/1998 a 4/9/2001 (RE 638.115/CE) 
5.1.	A recorrente aduz que é beneficiária de decisão judicial transitada em julgado, que lhe assegura a incorporação de quintos decorrente do exercício de função comissionada e/ou cargo em comissão, no período entre 8/4/1998 a 4/9/2001, com base nos seguintes argumentos:
5.2.	A recorrente foi beneficiada por ação coletiva transitada em julgado em 1º/8/2006, ou seja, antes da prolação do RE 638.115/CE, movida pela Associação Nacional dos Servidores da Justiça do Trabalho (Anajustra) de nº 2004.34.00.048565-0.
Análise
5.3	Convém, de pronto, transcrever excerto do voto condutor do Acórdão recorrido, que trata da irregularidade em relação aos quintos:
2.	Alinho-me às análises e conclusões da Sefip e do MP/TCU de que o ato em questão compreende irregularidade, por falta de fundamento legal, atinente à incorporação de 'quintos' após o advento da Lei 9.624/1998, conforme entendimento explicitado pelo Supremo Tribunal Federal no âmbito do RE 638.115/CE. No entanto, foi também o STF que, ao examinar embargos declaratórios opostos ao referido decisum, modulou seus efeitos para, primeiro, autorizar a continuidade do pagamento da parcela incorporada por força de decisão judicial passada em julgado, sem absorção e, segundo, no que tange ao pagamento dessa rubrica mediante decisão judicial não transitada em julgado ou por medida administrativa, estabelecer que aqueles que continuam recebendo a parcela questionada tenham o pagamento mantido até sua absorção integral por quaisquer reajustes futuros concedidos aos servidores.
3.	É certo que, em todas as hipóteses de atos em que identificada tal vantagem, a atuação deste Tribunal é no sentido de considerar a ocorrência suficiente, de per si, para justificar a apreciação do ato pela ilegalidade, com a negativa de registro. Sua atuação distingue-se, no entanto, em relação ao encaminhamento acessório de determinar a conversão da correspondente VPNI em parcela compensatória, a ser absorvida por quaisquer reajustes e reestruturações de carreira supervenientes, somente presente quando a incorporação do benefício decorrer de decisão judicial não transitada em julgada ou de decisão administrativa (consoante se pode verificar, apenas para citar alguns poucos precedentes, os Acórdãos da 1ª Câmara 1739/2021, Relator Ministro Benjamin Zymler, 1752/2021, Relator Ministro Jorge Oliveira, 1781/2021, Relator Ministro Walton Alencar Rodrigues; e os Acórdãos da 2ª Câmara 2166/2021, Relator  Ministro Augusto Nardes, 3051/2021, Relator Ministro André Luís de Carvalho, 3673/2021, Relator Ministro Raimundo Carreiro) .
4.	No caso específico do ato examinado, o registro constante do ato (peça 3, p. 7) é de que a incorporação de quintos pelo exercício de função comissionada entre 8/4/1998 e 4/9/2001 seria decorrente de decisão judicial transitada em julgado em 01/08/2006 (Ação Ordinária 2004.34.00.048565-0, novo número 0039464-12.2004.4.01.3400, que tramitou na 7ª Vara Federal da Seção Judiciária Federal do Distrito Federal/DF) , medida judicial essa proposta pela Associação Nacional dos Servidores da Justiça do Trabalho - Anajustra.
5.	Contudo, diversamente do que chegou a afirmar a unidade técnica, observo que não há no ato de peça 3 (e respectivos anexos) a comprovação de que, à época do protocolo da referida Ação Ordinária, a interessada era filiada à referida associação, nem da autorização expressa da interessada para que a Anajustra pudesse representá-la na ação ordinária proposta, condições essas que têm sido consideradas indispensáveis por esta Corte de Contas, em consonância com o entendimento explicitado pelo STF quando do julgamento do Recurso Extraordinário 573.232/SC, para que se possa concluir se a decisão judicial em comento de fato a beneficia (consoante se pode verificar, e.g., da leitura dos Acórdãos da 1ª Câmara 1739/2021 e 8300/2021, Relator Ministro Benjamin Zymler, 3529/2021,  10243/2021 e 10244/2021, Relator Ministro Vital do Rêgo) . 
6.	Por tal razão, cabe determinação ao Tribunal Regional do Trabalho da 4ª Região para que avalie, no caso concreto da interessada, as balizas subjetivas da decisão judicial transitada em julgado proferida nos autos da Ação Ordinária 2004.34.00.048565-0 (novo número 0039464-12.2004.4.01.3400) , apresentada pela Associação Nacional dos Servidores da Justiça do Trabalho - Anajustra, adotando como referência, para tanto, os critérios definidos pelo Supremo Tribunal Federal no julgamento do RE 573.232/SC, já que, para que a Sra. Maria Julia Carvalho Richter seja beneficiária do mencionado feito, se faz necessário: (i) apresentar autorização expressa da interessada para que a referida entidade associativa pudesse representá-la na ação ordinária em questão; e (ii) comprovar que, à época do protocolo da ação, a interessada era filiada à aludida associação. Só após a referida análise, deve ser seguido o entendimento mais recente do STF no âmbito do Recurso Extraordinário 638.115/CE, quanto à manutenção definitiva dos quintos incorporados pelo exercício de funções após 8/4/1998 ou sua conversão em parcela compensatória absorvível, a depender do caso concreto.
5.4.	Ocorre que a recorrente alega haver decisão judicial transitada em julgado favorável à incorporação dos quintos no período entre 8/4/1998 a 4/9/2001. No entanto, isso já era de ciência deste Tribunal, por ocasião da prolação do acórdão recorrido. Caso comprovado o trânsito em julgado, bem como ser a recorrente beneficiária da decisão (o que implica na apresentação de autorização expressa da interessada para que a referida entidade associativa pudesse representá-la na ação ordinária em questão; e na comprovação que, à época do protocolo da ação, a interessada era filiada à aludida associação) , caberá ao órgão de origem observar a modulação de efeitos fixada pelo Supremo Tribunal Federal no RE 638.115, de modo a manter a parcela de quintos incorporados no referido período, hipótese prevista nos subitens 9.3.1 e 9.3.2 do acórdão recorrido.
5.5.	Registra-se, por oportuno, que ainda que comprovado o trânsito em julgado, isto por si só não possui o condão de alterar o julgamento pela ilegalidade do ato, pois que o e. STF deixou assente que a incorporação de quintos no período de 8/4/1998 até 4/9/2001 ofende o princípio da legalidade, nos termos da tese firmada em sede de repercussão geral, Tema 395. Ademais, o provimento judicial somente impede a suspensão dos pagamentos das parcelas indevidas (Acórdão 3842/2020-TCU-Primeira Câmara) .
CONCLUSÃO
6.	Da análise de mérito, conclui-se que, relativamente à parcela 'quintos' incorporada no período de 8/4/1998 até 4/9/2001, caso a interessada comprove, perante o órgão de origem, ser beneficiária de decisão judicial transitada em julgado, poderá ser mantida a continuidade dos pagamentos imune à absorção por reajustes futuros, consoante modulação de efeitos fixada pelo Supremo Tribunal Federal no RE 638.115, hipótese prevista nos subitens 9.3.1 e 9.3.2 do acórdão recorrido.
6.1.	Por conseguinte, deve-se negar provimento ao presente recurso.
PROPOSTA DE ENCAMINHAMENTO
7.	Ante o exposto, submetem-se os autos à consideração superior, propondo-se, com fundamento no art. 48 da Lei 8.443/1992:
a) conhecer do recurso e, no mérito, negar-lhe provimento;
b) informar a recorrente e demais interessados do acórdão a ser proferido, destacando que o relatório e o voto que o fundamentam podem ser acessados por meio do endereço eletrônico www.tcu.gov.br/acordaos."
É o relatório.

não há.

Procurador Sergio Ricardo Costa Caribé.

PESSOAL. PEDIDO DE REEXAME EM APOSENTADORIA. "QUINTOS" INCORPORADOS DE 8/4/1998 A 4/9/2001. CONHECIMENTO. RE 638.115/CE. MODULAÇÃO DECISÃO JUDICIAL QUE AMPARA A CONTINUIDADE DOS PAGAMENTOS DA VANTAGEM, SOB A FORMA DE VPNI. PROVIMENTO PARCIAL.

APOSENTADORIA (APOS)

Secretaria de Recursos (Serur); Secretaria de Fiscalização de Integridade de Atos e Pagamentos de Pessoal e de Benefícios Sociais (Sefip).

Trata-se de pedido de reexame interposto pela sra. Maria Júlia Carvalho Richter, ex-servidora do Tribunal Regional do Trabalho da 4ª Região (TRT-4) contra os termos do Acórdão 17938/2021-TCU-Primeira Câmara (rel. Ministro-Substituto Augusto Sherman Cavalcanti) .
2. Por meio dessa deliberação, o ato de concessão de aposentadoria da recorrente foi considerado ilegal e foi determinado ao órgão de origem que:
"9.3.1. avalie, para a interessada nos presentes autos, as balizas subjetivas da decisão judicial transitada em julgado proferida nos autos da Ação Ordinária 2004.34.00.048565-0 (novo número 0039464-12.2004.4.01.3400) , apresentada pela Associação Nacional dos Servidores da Justiça do Trabalho - Anajustra, adotando como referência, para tanto, os critérios definidos pelo Supremo Tribunal Federal no julgamento do RE 573.232/SC, já que, para que a Sra. Maria Julia Carvalho Richter seja beneficiária do mencionado feito, se faz necessário: (i) apresentar autorização expressa da interessada para que a referida entidade associativa pudesse representá-la na ação ordinária em questão; e (ii) comprovar que, à época do protocolo da ação, a interessada era filiada à aludida associação;
9.3.2. após a verificação do subitem 9.3.1, aplique, para a parcela decorrente da incorporação de quintos pelo exercício de funções após 8/4/1998, a depender da análise do caso concreto, a modulação de efeitos prevista no Recurso Extraordinário 638.115/CE;".
3. De início, ratifico o exame de admissibilidade realizado no despacho de peça 38 e conheço do presente pedido de reexame.
4. A recorrente alega, em breve síntese, que: i) tem a seu favor uma decisão judicial transitada em julgado; ii) pagou contribuição previdenciária sobre a parcela; e  iii) que a parcela integra a remuneração e, por conseguinte, pode ser carreada para os proventos de aposentadoria, nos termos do art. 40 da Constituição Federal.
5. Em conclusão, foram formulados os seguintes pedidos:
a) reexame do Acórdão 17938/2021-TCU-Primeira Câmara para aplicar a modulação adotada pelo Supremo Tribunal Federal (STF) no RE 638.115/CE;
b) reconhecer a legalidade do ato por meio do qual foi incorporada a parcela de "quintos" em discussão;
c) reconsiderar as decisões contidas nos subitens 9.1, 9.3.1 e 9.3.2 e determinar o registro do ato de aposentadoria.
6. A Serur, acompanhada do Ministério Público, propõe que seja negado provimento ao ato, pois caberia à interessada comprovar, perante o órgão de origem, ser beneficiária de decisão judicial com trânsito em julgado para assegurar a continuidade do pagamento da rubrica sob a forma de vantagem pessoal nominalmente identificada (VPNI) .
7. Feito esse resumo, passo ao exame do mérito.
8. Dissinto parcialmente dos pareceres, pois as evidências existentes são suficientes para concluir que a interessada é beneficiada pela Ação Ordinária 2004.34.00.048565-0 e, nos termos da modulação adotada pelo STF, a ela deve-se assegurar a continuidade do pagamento dos "quintos" incorporados entre 8/4/1998 e 4/9/2001, a saber, 2/10 (ou 1/5) de CJ-3.
9. Veja-se que, na parte dispositiva da sentença (fl. 6 da peça 15) , o juiz federal relator decidiu nos seguintes termos:
"9 Acolho o pedido, em parte, para que sejam incorporados à remuneração dos substituídos da autora os quintos/décimos decorrentes do exercício de função/cargo em comissão exercidos no período de 08/04/1998 a 02/09/2001 (relação, fis. 448-500) . As diferenças serão pagas com: 
a) correção monetária a partir de cada prestação mensal vencida por se tratar de crédito alimentar; 
b) juros moratórios mensais pela taxa Selic a partir da citação em 20/01/2005 (Código Civil, art 406) ; 
c) verba honorária de 10% sobre o valor atualizado da condenação; 
d) reembolso de custas antecipadas."
10. Ora, o nome da servidora está incluído na citada lista, especificamente na fl. 459. Uma vez que a decisão judicial expressamente abrange a interessada, não cabe a este Tribunal perquirir se a então servidora havia ou não dado autorização para que o sindicato da categoria a representasse judicialmente. 
11. Portanto, deve o Tribunal prontamente reconhecer o direito da recorrente, assegurado judicialmente e não há motivos para delegar essa atribuição ao órgão de origem. Assim como também não é razoável que a ele se delegue o exame da legalidade do pagamento da rubrica quando o inativo sabidamente não está amparado por decisão judicial com trânsito em julgado. 
12. Nada obstante, a ilegalidade do ato remanesce, motivo pelo qual, na linha da jurisprudência desta Corte, não se efetua o registro da concessão, o que não impacta a situação financeira da interessada.
13. Por conseguinte, deve-se conceder provimento parcial ao recurso interposto, para deixar consignado o direito da inativa à continuidade da percepção do "quinto" de CJ-3.
Diante do exposto e com as vênias por dissentir dos pareceres, VOTO por que o Tribunal adote a deliberação que ora submeto à apreciação deste colegiado.
TCU, Sala das Sessões, em 22 de novembro de 2022.
BENJAMIN ZYMLER 
Relator